最高法院刑事判決　　　　　　一○○年度台上字第四八九八號
上　訴　人　許文昌
選任辯護人　張皓帆律師
上列上訴人因強盜等罪案件，不服台灣高等法院台中分院中華民
國一○○年七月五日第二審判決（一○○年度上易字第三五六號
，起訴案號：台灣台中地方法院檢察署九十九年度偵字第二二一
一九號），提起上訴，本院判決如下：
    主  文
上訴駁回。
    理  由
一、準強盜部分：
按刑事訴訟法第三百七十七條規定，上訴於第三審法院，非以判
決違背法令為理由，不得為之。是提起第三審上訴，應以原判決
違背法令為理由，係屬法定要件。如果上訴理由書狀並未依據卷
內訴訟資料，具體指摘原判決不適用何種法則或如何適用不當，
或所指摘原判決違法情事，顯與法律規定得為第三審上訴理由之
違法情形，不相適合時，均應認其上訴為不合法律上之程式，予
以駁回。本件上訴人許文昌上訴意旨略稱：(一)、上訴人雖拿走被
害人李承瀚家中之財物，然於李承瀚出現後，已將手中之財物返
還李承瀚，該財物既已脫離上訴人持有，應認上訴人之竊盜犯行
已終了，是上訴人嗣後揮拳打李承瀚之行為，應屬單純之傷害行
為。依司法院釋第六三○號解釋理由書記載，必於竊盜或搶奪之
際，當場實施之強暴、脅迫行為，已達使人難以抗拒之程度，始
與強盜行為之客觀不法相當。上訴人於揮拳毆打李承瀚之前，雙
方呈現一方前進、一方後退之狀態，李承瀚並非不得抗拒上訴人
之行為，而上訴人係於將手中之財物返還李承瀚時，揮拳毆打李
承瀚左臉頰一下後，趁機逃逸。李承瀚當下雖感覺害怕，但仍開
門喊小偷，顯見李承瀚遭毆打後，尚難認為達於難以抗拒之程度
，即不能依準強盜罪相繩。原審對上訴人論以加重準強盜罪，有
判決不適用法則或適用不當之違法。(二)、行為時因前項之原因（
指行為時因精神障礙或其他心智缺陷，致不能辨識其行為違法或
欠缺依其辨識而行為之能力者），致其辨識行為違法或依其辨識
而行為之能力，顯著減低者，得減輕其刑，刑法第十九條第二項
定有明文。上訴人於案發當日，即民國九十九年九月二十三日晚
上九時二十九分許接受呼氣酒精濃度檢測時，其呼氣中酒精濃度
為0.90mg/L，有酒精測定紀錄表所附之酒精濃度檢測單在卷可稽
，該檢測時間，距離案發之同日晚上七時四十分許，約近二小時
。另證人張中信證述，有看見上訴人於九十九年九月二十三日下
午五時許之前，在案外人陳國慶家裡吃「燒酒雞」。李承瀚亦證
稱，上訴人「眼神怪怪的，感覺放空的樣子」、「有（聞到酒味
）」。足見上訴人於案發當時，因受酒精影響，其眼神放空、精
神狀態不佳，行為異於常人，無法辨識其行為是否違法。另參酌
醫學上關於呼氣中酒精濃度之研究數據，亦可知上訴人因飲用含
酒精成分之飲料，致出現思考及個性行為改變之狀況，甚至產生
步態不穩、精神混惑不清晰之結果，而影響正常之活動能力，致
其辨識行為違法或依其辨識而行為之能力顯著減低。原審不予採
信，有判決不適用法則或適用不當之違法云云。
惟查：原判決綜合全案卷證資料，本於事實審法院採證認事之職
權，認定上訴人意圖為自己不法之所有，於九十九年九月二十三
日晚上七時四十分許，夜間侵入台中縣大里市（現已改制為台中
市○里區○○○路一四七巷八十六之七號住宅內，竊取黑色包包
一個（內有匯款收據五張、外勞在台工作須知二本），得手後接
續在房間內搜尋財物時，適居住於該址之少年李承瀚（八十二年
十一月十五日生）返家，當場發現上訴人行竊。上訴人見狀欲步
出房間，李承瀚乃出手阻擋，以防止其逃逸（並欲予逮捕）。上
訴人於李承瀚對之質問、阻擋時，為脫免逮捕，持續往客廳方向
走，而逼退李承瀚，並趁機繞過李承瀚，背向門口，將竊得之包
包塞至李承瀚面前，於李承瀚接下包包之際，突然對李承瀚之左
臉頰，猛揮一拳，當場施以強暴，致李承瀚左臉挫傷腫脹（眼鏡
亦被打落地上），達於難以抗拒之程度（傷害部分未據告訴），
旋即趁隙逃離現場等情。因而撤銷第一審關於九十九年九月二十
三日竊盜部分之判決（另於九十九年七月二十八日之竊盜部分，
詳後述），改判論處上訴人犯加重準強盜罪（累犯）罪刑，已依
據卷內資料，說明其所憑之證據及認定之理由。對於上訴人所為
之辯解，併已敘明：前揭事實，迭據李承瀚指證綦詳，並有扣押
筆錄、扣押物品目錄表、贓物認領保管單、李承瀚受傷之診斷證
明書等附卷及上訴人遺留在李承瀚處之拖鞋一雙扣案可稽。上訴
人亦承認，有於前揭時地侵入李承瀚之住宅竊取財物，且於原審
供述「我有承認作這兩件案件，……我承認犯罪」（見原審卷第
四十七頁背面），其雖否認有準強盜犯行，辯稱當天酒醉，不知
作了何事云云。然而，(1)李承瀚已明確證述：上訴人於九十九年
九月二十三日晚上七時四十分許，侵入其住宅內，竊得黑色包包
一個，復在房間內搜尋其他財物時，適其返回住處，發現上情。
上訴人見狀欲步出房間，伊乃出手阻擋，以防止上訴人逃逸。此
時，上訴人持續往客廳方向走，逐步將之逼退，並趁機繞過，背
向門口，將竊得之包包塞至其面前，於其接下包包之際，突然猛
揮一拳，攻擊其左臉頰，致左臉挫傷腫脹，眼鏡亦被打落地上，
而無法繼續阻擋、逮捕，上訴人即趁隙逃逸，待其撿起眼鏡時，
上訴人已逃離現場等情。並有李承瀚被毆打成傷之診斷證明書一
紙，可資證明。足見上訴人係為脫免逮捕，而當場施以強暴，出
拳將李承瀚毆打成傷，眼鏡亦打落在地上，致李承瀚無法繼續阻
擋、逮捕，而順利逃離現場。依其情形，已致使李承瀚達於難以
抗拒之程度。(2)上訴人雖辯稱，於行竊之前曾喝酒。張中信、李
承瀚亦分別證述：當天下午五時許之前，有看見上訴人在案外人
陳國慶家裡吃「燒酒雞」；上訴人「眼神怪怪的，感覺放空的樣
子」、「有（聞到酒味）」。另上訴人於同日晚上九時二十九分
許接受呼氣酒精濃度檢測時，其呼氣中酒精濃度為0.90mg/L。惟
張中信另證述，伊要開車離開時，上訴人猶對之叮嚀，要伊「
開慢一點」，上訴人且陳述其係自行騎機車回家，足見上訴人於
當日下午縱有飲酒，但未致酒醉（影響辨識能力）之程度。李
承瀚且證述：「（上訴人雖有酒味，但)不會很濃」、「他走路
還是很正常，還可以直走」。再參酌上訴人於遭李承瀚發覺後，
猶逐步將之逼退至門口，復揮拳攻擊李承瀚，再順利逃離現場，
返回住處，足徵上訴人於竊盜，因脫免逮捕，而當場施以強暴時
，並未達於酒醉（影響辨識能力）之程度。另依據到場處理之
警員黃繼興之證述，及第一審法院勘驗警方查獲過程之蒐證錄影
光碟結果，亦顯示查獲上訴人時，其意識及行動能力，均屬正常
。因認上訴人確有前揭竊盜，因脫免逮捕，而當場施以強暴犯行
，而以上訴人嗣後否認加重準強盜及其所為辯解，乃飾卸之詞，
不可採信等情，已逐一說明及指駁。上訴意旨對於原判決所為前
揭論斷，並未依據卷內資料，具體指摘有何違背法令情形。且查
：(一)、上訴人雖辯稱，於案發前曾有飲酒，但經調查、審理結果
，其精神狀態及辨識能力，並未受飲酒影響，原判決已詳為說明
如前述。況「精神耗弱人之行為，依（修正前）刑法第十九條第
二項之規定，僅係得減輕其刑（修正後刑法第十九條第二項所規
定情形，亦同），並非必減，即係法院依職權自由裁量之事項，
原判決既未減輕其刑，事實欄與理由欄關於上訴人是否精神耗弱
人之記載與敘述，依刑事訴訟法第三百八十條之規定，自屬於判
決無影響」（參考本院七十八年台上字第三九四九號判例）。上
訴人關於此部分之爭執，自難認係適法之第三審上訴理由。(二)、
事實之認定與證據之取捨，乃事實審法院之職權，苟其事實之認
定及證據之取捨，並不違背經驗法則與論理法則，即不容任意指
為違法而執為上訴第三審之理由。上訴意旨其餘之指摘，係對於
原判決已說明事項及屬原審採證認事職權之適法行使，持憑己見
而為不同之評價，且重為事實之爭執，均與法律規定得為第三審
上訴理由之違法情形，不相適合。其關於加重準強盜部分之上訴
不合法律上之程式，應予駁回。
二、竊盜部分：
上訴人於一○○年七月二十日所提出之聲明上訴狀，已表明對原
審一○○年度上易字第三五六號刑事判決，所處有期徒刑八年（
指竊盜罪所處有期徒刑九月、準強盜罪所處有期徒刑七年六月，
應執行有期徒刑八年）提起上訴，應認為對於九十九年七月二十
八日竊取紀慶祥財物之竊盜部分亦已上訴。惟刑事訴訟法第三百
七十六條所列各罪之案件，經第二審判決者，不得上訴於第三審
法院，為該法條所明定。本件上訴人被訴竊取紀慶祥財物部分，
原審係維持第一審依刑法第三百二十一條第一項第一款、第二款
論處罪刑，核屬刑事訴訟法第三百七十六條第二款之案件。依首
開說明，既經第二審判決，自不得上訴於第三審法院。上訴人猶
對此部分提起上訴，顯為法所不許，亦應予駁回。
據上論結，應依刑事訴訟法第三百九十五條前段，判決如主文。
中    華    民    國  一○○  年    九    月    八    日
                      最高法院刑事第三庭
                          審判長法官  謝  俊  雄  
                                法官  陳  世  雄  
                                法官  魏  新  和  
                                法官  吳  信  銘  
                                法官  宋      祺  
本件正本證明與原本無異
                                      書  記  官  
中    華    民    國  一○○  年    九    月   十三   日
                                                     ｍ